臺灣板橋地方法院民事判決　　　　　　　93年度再易字第37號
再審原告　　甲○○
再審被告　　乙○○
上列當事人間請求再審之訴事件，再審原告對於中華民國93年7
月28日本院93年度簡上字第102 號確定判決提起再審之訴，本院
判決如下：
    主      文
再審之訴駁回。
再審訴訟費用由再審原告負擔。
    事實及理由
一、按再審之訴顯無再審理由者，得不經言詞辯論，以判決駁回
    之，民事訴訟法第502 條第2 項定有明文。
二、本件再審原告主張：本院93年度簡上字第102 號確定判決有
    下列適用法規顯有錯誤情事：
    (一)原判決第4 頁第11行判認「上開同意書中關於無償供被上
      訴人增建房屋之記載，核其真意應係因被上訴人已按月給
      付其4,000 元，故鄭淑娥無條件同意被上訴人於系爭頂樓
      增建房屋，且不再另行收取任何費用」；然證人鄭淑娥於
      第1 審證稱是於68年間無償提供系爭頂樓予再審被告出資
      興建，並有同意書1 件附卷，此有第1 審判決書足證，原
      判決悖於該同意書，竟以單純論理為臆測之根據而就訟爭
      事實為如上之推定判斷，顯已違背最高法院18年台上字第
      209 號判例意旨。
    (二)證人鄭淑娥於第1 審證稱是於68年間無償提供系爭頂樓予
      再審被告出資興建，豈料其於93年6 月18日之期日又證稱
      ：「之前我會同意他蓋房子是因為他之前每個月都有補貼
      我4,000 元」，是以證人鄭淑娥前後所言不實，究竟何者
      可採，已有可疑，原判決亦於第4 頁第18行對此判認屬實
      。然此是證人鄭淑娥補貼再審被告，而證人乙○○（按應
      為「鄭淑娥」之誤）又再證稱：「300 萬是後來借的，之
      前我會同意他蓋房子是因為他之前每個月都補貼我4000元
      」，此則是證人鄭淑娥向再審被告借款，是以倘證人鄭淑
      娥所言屬實，則依經驗法則，使用房地理應給付對價，再
      審被告使用系爭頂樓應給證人鄭淑娥對價，何以不僅不須
      給付，反要借款給證人鄭淑娥，更且證人鄭淑娥還無須返
      還，是原判決顯然違背最高法院69年台上字第771 號判例
      意旨。
    (三)再者，縱認再審被告有為給付對價之抗辯，但並未為「租
      賃」之抗辯，甚而於第1 審審理中還主張是「借貸」，則
      原判決第5 頁第6 行何以僅憑有「對價」乙節，即可當然
      判認是「基於有償之租賃關係」？原判決顯有違反民事訴
      訟法第192 條之規定，而有適用法規顯有錯誤之情。
    (四)第按民法第451 條之1 規定，其適用之要件為「土地及其
      土地上房屋同屬一人所有之狀態」，而系爭頂樓為再審被
      告所有，土地及其上1 、2 樓房屋則為再審原告所有，與
      民法第451 條之1 要件不符，無適用或類推適用該條之餘
      地，原判決於第7 頁第16行竟予以適用，並主張「類推適
      用」，顯然有適用法規錯誤之情。
    基於原確定判決有上述之適用法規顯有錯誤情事，爰於收受
    判決後30日之法定期間內提起再審之訴，並聲明：(1)台灣板
    橋地方法院93年度簡上字第102 號及台灣板橋地方法院三重
    簡易庭92年度簡字第13 71 號民事判決廢棄。(2)再審被告應
    將坐落於台北縣新莊市○○路391 號頂樓之房屋拆除。
三、按民事訴訟法第496 條第1 項第1 款所謂適用法規顯有錯誤
    ，係指確定判決所適用之法規顯然不合於法律規定，或與司
    法院現尚有效及大法官會議之解釋，或本院現尚有效之判例
    顯有違反，或消極的不適用法規，顯然影響裁判者而言，並
    不包括判決理由矛盾、理由不備、取捨證據及認定事實錯誤
    之情形在（最高法院60年台再字第170 號判例及92年度台上
    字第320 號判決意旨可資參照）。本件再審原告雖指摘本院
    93年度簡上字第102 號確定判決有如上所述之適用法規顯有
    錯誤之再審事由，惟其指摘均顯無理由，茲將理由析述如下
    ：
    (一)本院93年度簡上字第102 號確定判決認再審原告提出鄭淑
      娥於68年3 月15日立具之同意書內關於鄭淑娥同意將2 樓
      頂「無償」供再審被告出資增建房屋之記載，其真意係因
      再審被告按月給付鄭淑娥4,000 元，鄭淑娥遂無條件同意
      再審被告於系爭頂樓增建房屋且不另外收取任何費用，故
      上開同意書無法做為鄭淑娥係無償提供所有房頂樓予再審
      被告使用之認定，乃係依證人鄭淑娥於93年6 月18日準備
      期日證稱：「當時我生活很苦，我先生生病，小孩還小，
      姐姐（按即再審被告）每個月都給我4,000 元補充家用，
      當時4,000 元是很多了……因為我姐姐每個月都給我4,00
      0 元，所以我就把頂樓給我姐姐使用……我姐姐對我的補
      貼到現在都還有，我是因為姐姐每個月給我4,000 元想回
      報他，才說頂樓給他用，但是我給他用的時候並沒有說收
      任何的費用」等語所為之認定，已據原判決詳敘甚明（見
      原判決第4 頁第3 行至第14行之論述），核無再審原告指
      摘「以單純論理為臆測根據」之情，亦無違背最高法院18
      年上字第209 號判例揭櫫「認定事實應憑證據」及「不能
      以單純論理為臆測之根據，而就訟爭事實為推定判斷」之
      原則。
    (二)次查，證人鄭淑娥於第1 審言詞辯論時係證稱：「同意書
      是我簽的沒錯，大概是20幾年前所簽，當時因為有欠我姐
      姐300 萬元，所以我就同意把頂樓給姐姐蓋，現在這棟房
      子已經被拍賣，還欠我姐姐100 多萬元，我是願意把頂樓
      送給我姐姐」等語，業據本院調取本院三重簡易庭92年度
      重簡字第13 71 號案卷核閱屬實，故再審原告逕指證人鄭
      淑娥於第1 審證稱是於68年間無償提供系爭頂樓予再審被
      告出資興建，容屬有誤。至證人鄭淑娥上開證詞雖與其於
      第2 審準備程序中到場證稱「之前我會同意他蓋房子是因
      他之前每個月都補賠我4,000 元」等語不符，然原確定判
      決已敘明因原審卷第28頁所附本票影本發票日為84年9 月
      30日，可見鄭淑娥向再審被告借款應係發生於84年間，且
      鄭淑娥就此復再證稱稱：「300 萬是後來借的，之前我會
      同意他蓋房子是因為他之前每個月都補貼我4,000 元」，
      為其認定以證人鄭淑娥在第2 審準備程序中之證述為可採
      之理由，況證人前後證詞究係何者可採，乃屬原確定判決
      關於證據取捨所為之判斷，依首揭說明，要非屬適用法規
      顯有錯誤之情形。
    (三)再者，原確定判決依證人鄭淑娥於第2 審準備程序中之證
      詞，因而認定鄭淑娥係因再審被告每月給付4,000 元，乃
      同意提供系爭房屋頂樓供再審被告建屋居住使用，故該4,
      000 元即係再審被告使用系爭房屋頂樓之對價，並另以「
      無論鄭淑娥是否因積欠再審被告300 萬元無法清償，而以
      提供頂樓供再審被告加蓋以抵充遲延清償隱含之利息利益
      ，或者另有每月4000元之生活補貼，均非完全無償之使用
      借貸可比」為其旁論，核與經驗法則並無不符。再審原告
      徒以「依經驗法則，使用房地理應給付對價，則再審被告
      使用系爭頂樓應給證人鄭淑娥對價，何以不僅不須給付，
      尚還要借款給證人鄭淑娥，更且證人鄭淑娥還無須返還借
      款」為由，指摘原確定判決違背最高法院69年台上字第77
      1 號判例揭示「法院依調查證據之結果，雖得依自由心證
      ，判斷事實之真偽，但其所為之判斷如與經驗法則不符時
      ，即屬於法有違」之意旨，顯無理由。
    (四)又原確定判決既認定再審被告使用原為鄭淑娥所有之系爭
      房屋頂樓有給付對價之事實，並因此將再審被告與鄭淑娥
      間此一有償使用之關係定性為租賃關係，而非使用借貸關
      係（蓋依民法第421 條及464 條規定可知，租賃關係為有
      償之行為，使用借貸關係則為無償之行為），其就確定事
      實所為之法律上判斷，適用法規並無錯誤。況民事訴訟法
      第192 條規定「言詞辯論，以當事人聲明應受裁判之事項
      為始」，乃係就「言詞辯論」應自何時開始所為之訓示規
      定，再審原告以原確定判決僅憑有對價乙節，即認是「基
      於有償之租賃關係」，違反民事訴訟法第192 條規定，而
      有適用法規顯有錯誤之情，亦無理由。
    (五)末查，原確定判決乃係以再審被告係基於其與原所有權人
      鄭淑娥間之租賃關係而使用系爭房屋頂樓，依民法第425
      條第1 項規定，再審被告得主張該租賃關係對於繼受鄭淑
      娥所有權之再審原告繼續存在，故再審被告占有使用系爭
      房屋頂樓即屬有權占有為由，駁回再審原告依民法第767
      條規定訴請再審被告拆除系爭增建物之請求，此觀該確定
      判決事實及理由欄第四點第(三)中點及第五點之記載即明。
      至該確定判決另於事實及理由欄第四點第(四)中點敘及本件
      與民法第425 條之1 欲貫徹保護之利益狀態並無二致，無
      差別待遇之理，得類推適用該條規定，推定兩造間在房屋
      得使用期限內有租賃關係存在之法律見解僅為判決之旁論
      而已，尚非該確定判決據以駁回再審原告上訴之理由，故
      該項見解對於裁判之結論並無影響。此外，再審原告亦未
      指明原確定判決表示本案得類推適用民法第425 條之1 之
      法律見解究與何項法律規定，或司法院現尚有效及大法官
      會議之解釋，或最高法院現尚有效之判例有所違反，是再
      審原告據此指摘原確定判決有適用法規錯誤之情，洵屬無
      理。
四、從而，再審原告依民事訴訟法第496 條第1 項第1 款「適用
    法規顯有錯誤」之再審事由，提起本件再審之訴，顯無再審
    理由，爰不經言詞辯論，逕以判決駁回之。
五、依民事訴訟法第502 條第2 項、第78條，判決如主文。
中　　華　　民　　國　　94　　年　　5 　　月　　31　　日
                  民事第二庭    審判長法　官　林玫君
                                      法　官　鍾啟煌
                                      法　官　程怡怡
右為正本係照原本作成。
本判決不得上訴。
中　　華　　民　　國　　94　　年　　5 　　月　　31　　日
                                      書記官　楊舒惟
